ACORDAO-COMPLETO-2547479

ACÓRDÃO 2625/2022 ATA 45/2022 - PLENÁRIO

VISTOS, relatados e discutidos estes autos de monitoramento do Acórdão 1154/2017-TCU-Plenário, com redação alterada pelo Acórdão 538/2021-TCU-Plenáriolenário, exarados em processo de auditoria que avaliou a regularidade dos gastos realizados com Cartões de Pagamento do Governo Federal (CPGF) ; 
ACORDAM os Ministros do Tribunal de Contas da União, reunidos em sessão do Plenário, ante as razões expostas pelo Relator e com fulcro no art. 43, inciso I, da Lei 8.443/1992 c/c o art. 250, incisos II e III do Regimento Interno do TCU, em:
9.1. considerar como parcialmente implementada a determinação consubstanciada no item 9.1.1 do Acórdão 1154/2017-TCU-Plenário, com redação do Acórdão 538/2021-TCU-Plenáriolenári) ;
9.2. considerar como parcialmente implementada a determinação consubstanciada no item 9.1.2 do Acórdão 1154/2017-TCU-Plenário, com redação do Acórdão 538/2021-TCU-Plenáriolenário;
9.3. considerar em implementação a determinação consubstanciada no item 9.1.3 do Acórdão 1154/2017-TCU-Plenário, sem proposta de medidas adicionais, nos termos do art.16, inciso II, da Resolução TCU 315/2020. 
9.4. dar ciência à Secretaria Especial de Administração da Presidência da República (SA/PR) de que:
9.4.1. a disponibilização em sítio eletrônico das informações desclassificadas ao final dos mandatos presidenciais, sem a respectiva correspondência dos lançamentos efetuados nos extratos de pagamento do CPGF,  bem como sem o correspondente detalhamento completo das despesas antes sigilosas na forma daquelas que são públicas nos extratos de pagamento do CPGF, não atende ao disposto no art. 37, e § 3º e 216, § 2º, da Constituição Federal, ao que dispõe o art. 24, § 2º, da Lei 12.527/2011, tampouco atende à determinação contida no item 9.1.1 do Acórdão 1154/2017-TCU-Plenário (relatoria Ministro Walton Alencar Rodrigues) , com redação do Acórdão 538/2021-TCU-Plenáriolenário (relatoria do Ministro Augusto Nardes) , nem à jurisprudência desta Corte de Contas sobre transparência ativa;
9.4.2. não foi dada publicidade adequada às informações relativas às despesas classificadas realizadas com CPGF,  pois a ausência de correlação entre os itens das tabelas de despesas classificadas com as despesas sigilosas do extrato do CPGF, bem como a ausência de esclarecimento sobre quais as naturezas de despesas foram classificadas e como o usuário poderá acessar o seu detalhamento após a desclassificação, não atende a transparência ativa que deve reger as informações governamentais, em consonância ao que dispõe o art. 24, § 2º, da Lei 12.527/2011, nem atende à determinação contida no item 9.1.2 do Acórdão 1154/2017-TCU-Plenário (relatoria Ministro Walton Alencar Rodrigues) , com redação do Acórdão 538/2021-TCU-Plenáriolenário (relatoria do Ministro Augusto Nardes) ;
9.5. determinar à Secretaria de Administração da Presidência da República (SA/PR) e ao Gabinete da Vice-Presidência da República que:
9.5.1 no que tange aos gastos do CPGF relativos a materiais de higiene e limpeza, alimentação, hospedagem e locação de meios de transporte, publique, ao final de cada mês, o somatório das despesas classificadas a nível de "subelemento da despesa", em tabela própria para isso;
9.5.2. quanto às despesas não classificadas, publicar imediatamente e detalhadamente as informações dos gastos, tal como determinado no item 9.1.2 do Acórdão 1154/2017-TCU-Plenário, com redação alterada pelo Acórdão 538/2021-TCU-Plenáriolenário;  
9.6. determinar ao Gabinete da Vice-Presidência da República que:
9.6.1. publique, ao final dos mandatos presidenciais, em atendimento ao que dispõe o art. 24, §2º da Lei 12.527/2011, as despesas de caráter reservado da Vice-Presidência da República em sítio eletrônico, com detalhamento das principais despesas desses órgãos, mantendo a divulgação de tabela consolidada discriminando os gastos por natureza de despesa, com exceção daquelas que possam colocar em risco a segurança do Presidente e Vice-Presidente da República eleitos para novo mandato e respectivos cônjuges e filhos (as) , devendo, neste caso, promover a devida justificativa no processo;
9.6.2. publique, tão logo sejam realizadas, as informações relativas das despesas com cartões de pagamento do Governo Federal para aquisição de gêneros alimentícios e materiais de higiene e limpeza, fornecimento de alimentação e hospedagem e locação de meios de transporte, que não impactem em risco à segurança do Vice-Presidente da República e respectivos cônjuges e filhos (as) , em atendimento ao que dispõe o art. 24, § 2º, do da Lei 12.527/2011;
9.6.3. publique, ao final dos mandatos presidenciais, a relação de todos os presentes recebidos pelo Vice-Presidente e incorporados ao patrimônio da Nação;
9.7. encaminhar cópia de acórdão:
9.7.1. à Secretaria de Administração da Presidência da República e ao Gabinete da Vice-Presidência da República;
9.7.2. ao Senado Federal, em atendimento à Solicitação do Senado Federal que originou a auditoria (TC Processo 016.185/2016-1) ;
9.7.3. à Procuradoria da República no DF, para subsidiar a instrução do IC 1.16.000.001040/2020-13, em atenção a solicitação constante do Ofício 2899/2022-AC - 22º OFÍCIO - PR/DF, de 28/4/2022 (TC Processo 007.785.2022-4) ;
9.8. manter aberto o presente processo para que haja o monitoramento das novas determinações.

Monitoramento de acórdão relativo à auditoria realizada com vistas a avaliar a regularidade dos gastos realizados com Cartões de Pagamento do Governo Federal (CPGF), no período de 2012 a 2016, em atendimento à Solicitação do Senado Federal.

Secretaria -Geral da Presidência da República.

3. Interessados/Responsáveis: não há.

13.1. Ministros presentes: Bruno Dantas (na Presidência), Walton Alencar Rodrigues (Relator), Benjamin Zymler, Vital do Rêgo, Jorge Oliveira e Antonio Anastasia.
13.2. Ministros-Substitutos convocados: Augusto Sherman Cavalcanti e Marcos Bemquerer Costa.
13.3. Ministro-Substituto presente: Weder de Oliveira.

WALTON ALENCAR RODRIGUES

Adoto, como relatório, instrução cuja proposta foi acolhida pelos dirigentes da SecexAdministração, à peça 60:		
I. INTRODUÇÃO
1. Trata-se do monitoramento do atendimento às recomendações do Acórdão 1154/2017-TCU-Plenário, relator Ministro Walton Alencar Rodrigues, proferido no TC Processo 023.480/2016-5, em Sessão Extraordinária de Caráter Reservado de 31/5/2017, alterado pelo Acórdão 538/2021-TCU-Plenário, de 17/3/2021, relatoria do Ministro Augusto Nardes. Referido processo tratou de auditoria com vistas a avaliar a regularidade dos gastos realizados com Cartões de Pagamento do Governo Federal (CPGF) , no período de 2012 a 2016, em atendimento à Solicitação do Senado Federal.
II. HISTÓRICO 
2. Na mencionada auditoria (TC Processo 023.480/2016-5) , foram selecionados três órgãos da Administração Pública Federal que executaram despesas com Cartões de Pagamento do Governo Federal (CPGF) , com essa modalidade de gastos. A Secretaria de Administração da Presidência da República (SA/PR) , a Agência Brasileira de Inteligência (ABIn) e o Departamento da Polícia Federal (DPF) . O Acórdão 1154/2017-TCU-Plenário, relator Ministro Walton Alencar Rodrigues, é transcrito a seguir (peça 3) :
 (...) 
ACORDAM os Ministros do Tribunal de Contas da União, reunidos em sessão do Plenário, ante as razões expostas pelo Relator e com fundamento nos arts. 43, inciso I, da Lei 8.443/1992 e 250, inciso II, do Regimento Interno em: 
9.1. determinar à Secretaria de Administração da Presidência da República (SA/PR) que:
9.1.1. publique, ao final dos mandatos presidenciais, em atendimento ao que dispõe o art. 24, §4º da Lei 12.527/2011, as despesas de caráter reservado da Presidência e Vice-Presidência da República em sítio eletrônico, com detalhamento das principais despesas desses órgãos, mantendo a divulgação de tabela consolidada discriminando os gastos por natureza de despesa;
9.1.2. publique, tão logo sejam realizadas, as informações relativas das despesas com cartões de pagamento do Governo Federal para aquisição de gêneros alimentícios e materiais de higiene e limpeza, fornecimento de alimentação e hospedagem e locação de meios de transporte, em atendimento ao que dispõe o art. 24, § 2º, do da Lei 12.527/2011;
9.1.3. publique, ao final dos mandatos presidenciais, a relação de todos os presentes recebidos e incorporados ao patrimônio da Nação;
9.2. determinar à Agência Brasileira de Inteligência (Abin) que, no prazo de 90 (noventa dias) , reveja os procedimentos estabelecidos para constituição de prestação de contas de suprimentos de fundos sigilosos, em atendimento ao que dispõem os arts. 6º, inciso V, e 93 do Decreto-Lei 200/1967, assegurando, entre outros aspectos, a indicação da vinculação entre os processos, nos casos de pagamentos de despesas de uma mesma ação por meio de vários adiantamentos, a apresentação de justificativas para os pagamentos com alimentação, especialmente nas situações de excepcionalidade em que o servidor recebeu diárias, e a juntada do cartão de embarque, além do recibo, como documento hábil para comprovar a utilização das passagens adquiridas;
9.3. determinar à Agência Brasileira de Inteligência (Abin) e à Secretaria do Tesouro Nacional (STN) que, no prazo de 120 (cento e vinte) dias, adotem medidas com vista a:
9.3.1. detalhar por natureza, elemento e subelemento de despesa os valores de custeio nos empenhos destinados à concessão de suprimentos de fundos sigilosos, abstendo-se de apropriar os gastos apenas no elemento destinado a serviços de terceiros-pessoas jurídica, por não ser a única finalidade suportada pelos adiantamentos concedidos, em atendimento ao que dispõe o art. 3º, §1º, da Norma Administrativa Abin 1/2014;
9.3.2. incluir a natureza de despesa com diárias no rol de gastos considerados sigilosos passíveis de serem realizados na macro função 02.11.21 - "Suprimento de Fundos do Manual Sistema Integrado de Administração Financeira do Governo Federal", em atendimento ao que dispõe o art. 5º da Lei 4.320/1967;
9.4. determinar ao Departamento de Polícia Federal (DPF) que:
9.4.1. faça constar dos processos de prestação de contas de suprimento de fundos sigilosos a discriminação dos valores de remuneração à pessoa física e respectivas despesas operacionais (rubrica "A - pagamento de pessoa física e suas despesas") , em conformidade com o disposto nos arts. 31 e 32 da IN 49/2011-DG/DPF, bem como a correlação dessas despesas com código que permita identificar a operação de inteligência policial e o codinome do favorecido, nos termos das orientações expedidas à Abin no Acórdão 1688/2008-TCU-Plenário;
9.4.2. avalie as despesas peculiares executadas por meio do CPGF, identificando aquelas não sigilosas, publicando-as no portal da transparência, em atendimento ao direito fundamental de acesso à informação previsto na Constituição Federal e na Lei 12.527/2011;
9.5. encaminhar cópia do acórdão, assim como do relatório e voto que o fundamentam, aos órgãos fiscalizados e ao procurador Paulo José Rocha Júnior, em atendimento à solicitação formulada no TC Processo 034.351/2016-7.
3.	Dessa decisão foram interpostos Pedidos de Reexame pela Advocacia-Geral da União (representando a Abin - peça 69 do TC Processo 023.480/2016-5) e pela Secretaria de Administração da Presidência da República (peça 70 do TC Processo 023.480/2016-5) , os quais basearam-se nos seguintes pontos:
a) se as circunstâncias afetas às atribuições institucionais da Agência Brasileira de Inteligência autorizam a tornar sem efeito a determinação referente ao detalhamento por natureza, elemento e subelemento de despesa de valores de custeio nos empenhos destinados à concessão de suprimentos de fundos sigilosos ou dar a ela nova redação; e
b) se os novos elementos juntados aos autos pela Secretaria de Administração da Presidência da República ou a reanálise dos elementos constantes nos autos autorizam tornar sem efeito as determinações contidas no acórdão recorrido.
4.	No que tange ao essencial, citam-se trechos do Voto do Ministro Augusto Nardes, relator do recurso interposto à mencionada deliberação:
		(...)	
29. Entendo que o comando legal do art. 24 da Lei 12.527/2011 deve ser avaliado em função de cada caso concreto com base na natureza da informação, em função de três hipóteses básicas:
i. 1ª hipótese: informações afetas ao mandato que puderem colocar em risco a segurança dos atuais Presidente e Vice-Presidente da República e respectivos cônjuges e filhos (as) durante o mandato;
ii. 2ª hipótese: informações afetas ao atual mandato que puderem colocar em risco a segurança dos futuros Presidente e Vice-Presidente da República e respectivos cônjuges e filhos (as) durante seus mandatos;
iii. 3ª hipótese: informações afetas ao mandato que não tem o condão de colocar em risco a segurança dos atuais Presidente e Vice-Presidente da República e respectivos cônjuges e filhos (as) durante o mandato.
30. Para cada uma das hipóteses deverá haver soluções distintas, sempre com especial zelo dos setores encarregados da segurança presidencial.
31. O Secretário-Executivo do Gabinete de Segurança Institucional destaca que a divulgação de dados detalhados pode indicar hábitos e atividades envolvendo, direta ou indiretamente uma autoridade, pode acarretar graves consequências, como as a seguir elencadas: 
1. Atentados por infiltração de pessoas em rotinas nas áreas residências e de trabalho; 
2. Sabotagem nos meios de transporte utilizados; 
3. Adulteração de alimentos em locais de confecção ou depósito de fornecedores;
4. Atos de terrorismo em locais de hospedagem e trabalho. 
32. Nesse contexto, especial cuidado deve ter este Tribunal com a definição de regras que compatibilizem segurança, controle e transparência de gastos públicos. (...) 
33. Na primeira hipótese, a própria lei é clara em seu comando ao estabelecer no art. 24, § 2º, que "As informações que puderem colocar em risco a segurança do Presidente e Vice-Presidente da República e respectivos cônjuges e filhos (as)  serão classificadas como reservadas e ficarão sob sigilo até o término do mandato em exercício ou do último mandato, em caso de reeleição". A interpretação é restritiva, ou seja, não são todas as informações, mas apenas aquelas que puderem comprometer a segurança do Presidente, Vice-Presidente e familiares.
34. E o § 2º do art. 24 é mais restritivo ao preceituar que "transcorrido o prazo de classificação ou consumado o evento que defina o seu termo final, a informação tornar-se-á, automaticamente, de acesso público". Significa que a partir do momento em que as informações deixarem de colocar em risco as autoridades relacionadas, deverá ser aberto o sigilo e propiciado acesso amplo.
35. Na segunda hipótese, apesar de a Lei ter orientação expressa quanto à divulgação após o término do mandato, entendo que há uma lacuna a ser preenchida. Não teria sentido determinar a divulgação dessas informações, mesmo com o término do mandato do Presidente em exercício, caso essas mesmas informações colocassem em risco o novo Presidente eleito.
36. Desse modo, entendo apropriado ajuste de redação no comando 9.1.1 do acórdão recorrido, que harmonize a aplicação do art. 24 da Lei 12.527/2011, de modo a inserir que a regra ao final do mandato é a publicação de todas as informações referentes ao período do mandato, com exceção daquelas que podem ocasionar problemas quanto à segurança do Presidente e Vice-Presidente sucessores. Para estas, deverá haver a justificativa quanto ao motivo e prazo necessário da manutenção do sigilo. 
37. Na mesma linha, quanto à 3ª hipótese, informações afetas ao mandato que não tenham o condão de colocar em risco a segurança das autoridades, seja em relação à aquisição de insumos ou da realização de serviços, deverá ser dada publicidade automática, com base no art. 24, §4º, da Lei 12.527/11, uma vez transcorrido o prazo de classificação ou consumado o evento que defina o seu termo final. Desse modo, também deve ser ajustada a redação do item 9.1.2.
5.	Em consequência, foi prolatado o Acórdão 538/2021-TCU-Plenário, na Sessão de 17/3/2021, relatoria do Ministro Augusto Nardes, a seguir transcrito (peça 4) :
ACORDAM os Ministros do Tribunal de Contas da União, reunidos em sessão do Plenário, ante as razões expostas pelo Relator, em: 
9.1. conhecer dos pedidos de reexame para dar-lhes provimento parcial;
9.2. alterar a redação dos itens 9.1.1, 9.1.2, e 9.3.1 do Acórdão 1.154/2017, nos seguintes termos:
 "9.1.1. publique, ao final dos mandatos presidenciais, em atendimento ao que dispõe o art. 24, §2º da Lei 12.527/2011, as despesas de caráter reservado da Presidência e Vice-Presidência da República em sítio eletrônico, com detalhamento das principais despesas desses órgãos, mantendo a divulgação de tabela consolidada discriminando os gastos por natureza de despesa, com exceção daquelas que possam colocar em risco a segurança do Presidente e Vice-Presidente da República eleitos para novo mandato e respectivos cônjuges e filhos (as) , devendo, neste caso, promover a devida justificativa no processo;
9.1.2. publique, tão logo sejam realizadas, as informações relativas das despesas com cartões de pagamento do Governo Federal para aquisição de gêneros alimentícios e materiais de higiene e limpeza, fornecimento de alimentação e hospedagem e locação de meios de transporte, que não impactem em risco à segurança do Presidente e Vice-Presidente da República e respectivos cônjuges e filhos (as) , em atendimento ao que dispõe o art. 24, § 2º, do da Lei 12.527/2011;
9.3.1. estudar criação de rubrica específica no Siafi para inserção de informações afetas às atividades de inteligência." 
9.3. conceder à Agência Brasileira de Inteligência o prazo adicional de 90 (noventa) dias para o atendimento do comando inserido no item 9.2. do Acórdão 1.154/2017.
9.4. encaminhar cópia deste acórdão aos órgãos fiscalizados e ao Procurador da República Paulo José Rocha Júnior, em atendimento à solicitação formulada no TC Processo 034.351/2016-7.
6.	As comunicações processuais relacionadas ao Acórdão 538/2021-TCU-Plenário (relatoria do Ministro Augusto Nardes) , foram concluídas com validade da ciência dos responsáveis, consoante formulário juntado à peça 28 dos autos, não havendo resposta à notificação do constante do Ofício 13793/2021, de 29/3/2021 (peça 15) , embora a SA/PR tenha tido conhecimento do seu teor (peça 18) .
7.	Destaca-se que o monitoramento das determinações do Acórdão 1154/2017-TCU-Plenário (relatoria Ministro Walton Alencar Rodrigues) dirigidas à Agência Brasileira de Inteligência (ABIn) , à Secretaria do Tesouro Nacional (STN) e ao Departamento de Polícia Federal (DPF) , ficaram a cargo da Secex Defesa (TC Processo 002.268/2022-1) . Para tanto, foi concedido acesso aos autos para que o corpo técnico da citada Secretaria utilizasse as respostas enviadas pelos órgãos elencados em atendimento à decisão monitorada.
8.	Em instrução de 28/3/2022 (peça 40) , foram analisadas as informações públicas e as constantes nos autos, em conjunto com aquelas disponíveis no sistema de gestão processual deste Tribunal, concluindo-se pela seguinte situação das determinações dirigidas à Secretaria de Administração da Presidência da República (SA/PR) : item 9.1.1 e 9.1.2 não implementadas e item 9.1.3 Prejudicada.
9.	De consequência foi elaborada a seguinte proposta de encaminhamento:
a) considerar como não cumpridas as determinações consubstanciadas nos itens 9.1.1 e 9.1.2 do Acórdão 1154/2017-TCU-Plenário (relatoria Ministro Walton Alencar Rodrigues) , com redações do Acórdão 538/2021-TCU-Plenário (relatoria do Ministro Augusto Nardes) ;
b) considerar prejudicada a verificação do cumprimento da determinação consubstanciada no item 9.1.3 do Acórdão 1154/2017-TCU-Plenário (relatoria Ministro Walton Alencar Rodrigues) ;
c) dar ciência à Secretaria Especial de Administração da Presidência da República (SA/PR) , nos termos do art. 2º, inciso II, c/c art. 9º, inciso I, da Resolução TCU 315/2020:
c.1) que a disponibilização das informações desclassificadas ao final dos mandatos presidenciais somente a partir de pedido de cidadão (transparência passiva) ou ainda, contendo apenas os códigos alfanuméricos, não atende ao que dispõe o art. 24, § 2º, da Lei 12.527/2011, tampouco atende à determinação contida no item 9.1.1 do Acórdão 538/2021-TCU-Plenário, relatoria Ministro Augusto Nardes, o que poderá ensejar a aplicação de multa aos responsáveis; e
c.2) que não foi dada publicidade às informações relativas às despesas realizadas com CPGF para aquisição de gêneros alimentícios e materiais de higiene e limpeza, fornecimento de alimentação e hospedagem e locação de meios de transporte, que não impactem em risco à segurança do Presidente e Vice-Presidente da República e respectivos cônjuges e filhos (as) , em atendimento ao que dispõe o art. 24, § 2º, da Lei 12.527/2011, e que tal conduta também não atende à determinação contida no item 9.2.1 do Acórdão 1154/2017-TCU-Plenário, relatoria Ministro Walton Alencar Rodrigues, o que poderá ensejar a aplicação de multa aos responsáveis.
d)  diligenciar, com fundamento no art. 11 da Lei 8.443/1992, combinado com os arts. 157 e 243 do Regimento Interno do Tribunal de Contas da União (TCU) , à Secretaria Especial de Administração da Presidência da República (SA/PR) , a fim de que se manifeste acerca de eventuais providências adotadas em decorrência das determinações contidas nos itens 9.1.1, 9.1.2 e 9.1.3 do Acórdão 1154/2017-TCU-Plenário, relatoria Ministro Walton Alencar Rodrigues.
10.	A proposta contou com a concordância do corpo dirigente da Secex Administração (peças 41-42) sendo encaminhada para descortino do relator do presente monitoramento, ministro Walton Alencar Rodrigues, que exarou Despacho em 7/4/2022 (peça 43) : "Preliminarmente, autorizo a diligência objeto do item 'd' da proposta de encaminhamento formulada pela unidade técnica."
11.	A notificação da decisão do relator foi realizada mediante o Ofício 14822/2022-TCU/Seproc, de 7/4/2022 (peça 44) , acompanhado das peças 40 a 43 dos presentes autos, com ciência em 19/4/2022 (peça 45) .
12.	Em resposta à diligência foi encaminhado o Ofício 267/2022/SA/SG/SG/PR, de 4/5/2022, subscrito pelo Sr. Clóvis F. Curado Jr., Secretário Especial de Administração da Presidência da República (peça 46, com anexo à peça 47) .
13.	Destarte, a presente instrução consolida o exame precedente com as respostas à diligência realizada, com o cotejo das conclusões registradas na instrução precedente e no entendimento esta unidade técnica sobre a matéria consignadas também no Relatório de Auditoria para verificar a regularidade das despesas sigilosas efetuadas no período de 1/1/2017 a 31/3/2021 por meio do Cartão de Pagamentos do Governo Federal (CPGF) , no âmbito da Secretaria de Administração da Presidência da República (SA/PR) - Fiscalis 53/2021, (peças sigilosas 69-71, do TC-Processo 012.915/2021-1) .  
14.	Referido processo foi julgado pelo Acórdão 1179/2022-TCU-Plenário (SIGILOSO) , relator Ministro Antônio Anastasia, na Sessão de 25/5/2022.  
III. ANÁLISE DO ATENDIMENTO DAS DELIBERAÇÕES
15.	A seguir são analisadas as determinações do Acórdão 1154/2017-TCU-Plenário (relatoria Ministro Walton Alencar Rodrigues) , com redação do Acórdão 538/2021-TCU-Plenário (relatoria do Ministro Augusto Nardes) , dirigidas à Secretaria de Administração da Presidência da República (SA/PR) .
	III.1 Determinação monitorada
9.1.1  publique, ao final dos mandatos presidenciais, em atendimento ao que dispõe o art. 24, §2º da Lei 12.527/2011, as despesas de caráter reservado da Presidência e Vice-Presidência da República em sítio eletrônico, com detalhamento das principais despesas desses órgãos, mantendo a divulgação de tabela consolidada discriminando os gastos por natureza de despesa, com exceção daquelas que possam colocar em risco a segurança do Presidente e Vice-Presidente da República eleitos para novo mandato e respectivos cônjuges e filhos (as) , devendo, neste caso, promover a devida justificativa no processo;
Situação que levou à proposição da deliberação do item 9.1.1  
16.	A equipe de auditoria entendeu que seria razoável, ao término dos mandatos presidenciais, além da divulgação das despesas de forma consolidada, a publicação do detalhamento das principais despesas da Presidência e Vice-Presidência, a exemplo dos gastos com hospedagens, gêneros alimentícios, fornecimento de alimentação, e serviço de apoio administrativo, técnico e operacional, porquanto essas quatro naturezas de despesa representaram cerca de 92,48% (R$ 25.107.850,77) do montante dos gastos realizados no período auditado (R$ 27.149.995,76) .
17.	A determinação originária foi alterada para ser incluída a expressão "com exceção daquelas que possam colocar em risco a segurança do Presidente e Vice-Presidente da República eleitos para novo mandato e respectivos cônjuges e filhos (as) , devendo, neste caso, promover a devida justificativa no processo.", posto que consoante o voto do relator do recurso de reexame, Ministro Augusto Nardes (item 4 supra) haveria lacuna da Lei, não fazendo sentido se determinar a divulgação de despesas que pudessem colocar em risco os eleitos (ou reeleitos) para o mandato seguinte.
Providências adotadas e comentários dos gestores
18.	Mediante o Ofício nº 267/2022/SA/SG/SG/PR, de 4/5/2022, o Secretário Especial de Administração registra que (peça 46, p.1) :
em atendimento à determinação atinente ao citado item 9.1.1, cumpre informar esse Tribunal que a planilha consolidada por mandato presidencial concluído, detalhada por natureza de despesa, encontra-se disponível para consulta pública no link https://www.gov.br/secretariageral/pt-br/acesso-formacao/informacoesclassificadas/Gastos_CPGF___Natureza_detalhada_2003_a_2018.pdf) , constante da subseção 'Informações Classificadas e Desclassificadas', da seção 'Acesso à Informação', do sítio internet da Secretaria-Geral da Presidência da República. 
19.	Adicionalmente, menciona que as despesas relacionadas a Vice-Presidência somente foram objeto de publicação ante a assunção do Vice-Presidente (Michel Temer) ao cargo de Presidente. Ressalta que a Vice-Presidência tem autonomia administrativa, sendo que a publicação das despesas de vice-presidentes anteriores, caberia à Vice-Presidência "a qual, na presente oportunidade, foi cientificada das determinações do Acórdão em comento" (peça 46, p.2) .
Análise
20.	Na instrução anterior (peça 40) , ante a ausência de manifestação da SA/PR sobre o cumprimento do item 9.1.1 do Acórdão 538/2021-TCU-Plenário, relatoria do Ministro Augusto Nardes, foram correlacionadas as informações mais recentes obtidas na auditoria realizada em 2021 (TC Processo 012.915/2021-1) . Sendo registrado que na referida auditoria foi constatado que: eram divulgados apenas os códigos alfanuméricos (CIDC) , mas não as informações decorrentes da execução das despesas com CPGF; e ainda que a SG/PR ressaltou que os pedidos de acesso à informação aos cidadãos eram todos respondidos (transparência passiva) .
21.	Considerando que a classificação de despesas em sigilosas ou não sigilosas está sendo avaliada naquela auditoria (TC Processo 012.915/2021-1) , o escopo do presente exame é o de verificar se; as despesas classificadas (sigilosas) ou despesas não sigilosas, sejam públicas ou objeto de desclassificação (quando atingida a data de término do sigilo ou ocorrido evento que resultaria na retirada do sigilo) , estão divulgadas em sítio eletrônico de acordo com a determinação ora monitorada, e com as razões do Voto condutor da deliberação vigente, citadas no item 5 supra.
22.	Por oportuno, registra-se que este TCU realizou diversos trabalhos fiscalizatórios com vistas a avaliar a qualidade da informação publicada nos sítios eletrônicos dos órgãos públicos (Acórdão 1832/2018-TCU-Plenário, relator Ministro Augusto Nardes, Acórdão 2512/2018-TCU-Plenário, relator Ministro Augusto Sherman Cavalcanti,  Acórdão 798/2020-TCU-Plenário, de relatoria do Ministro Aroldo Cedraz. Acórdão 878/2022-TCU-Plenário, relator Ministro Benjamin Zymler, dentre outros) , consolidando entendimento de que não basta o atendimento formal à divulgação de informações, mas é imprescindível que estas informações sejam dotadas de atributos de qualidade de modo a serem úteis aos principais usuários. 
23.	Desta forma, não basta o cumprimento formal de divulgação da informação, mas esta deve ser útil ao usuário. Dito isso passa-se a descrição e análise do conteúdo publicado em sítios eletrônicos
24.	A planilha "consolidada por mandato presidencial concluído, detalhada por natureza de despesa", mencionada na resposta à diligência (item 17 supra) , reproduzida na peça 49, apresenta dados por natureza das despesas mais significativas de cada mandato dos Presidentes desde 2003 a 2018, sem detalhamento dos respectivos gastos (ou link que leve a detalhamento em outra página, a exemplo dos painéis de despesas públicas) , como é usual na apresentação das páginas de transparência dos órgãos governamentais. 
25.	Houve então o cumprimento formal de parte da determinação dirigida no que se refere a manutenção da divulgação da tabela consolidada dos mandados presidenciais anteriores por natureza de despesa. No entanto, como não há detalhamento das referidas despesas, ou endereçamento (link) que encaminhe o usuário ao detalhamento dos dados, nem qualquer esclarecimento de como podem ser acessados os gastos detalhados dos itens que compõem cada natureza de despesa de cada mandato da referida tabela, (à exceção do link de pedido de acesso à informação) , os requisitos de transparência ativa não restam atendidos. 
26.	Considerando que por razões de segurança não há acesso aos dados brutos (dados originários sem tratamento) das despesas classificadas, o interessado/usuário das informações depende exclusivamente dos dados que são publicizados pela Secretária Geral da Presidência. 
27.	Observa-se ainda nos extratos do CPGF que os lançamentos das despesas classificadas como sigilosas, estão agregadas por mês, não apresentando parâmetros que permitam a fácil identificação e correlação com as despesas posteriormente desclassificadas, posto que reúnem diversas naturezas de despesas em um montante elevado por data, como exemplificado à peça 56. 
28.	Acessando a página de acesso à informação da Secretaria Geral da Presidência, na aba informações classificadas e desclassificadas https://www.gov.br/secretariageral/pt-br/acesso-a-informacao/informacoes-classificadas-e-desclassificadas, (acesso em 27/5/2022) , verifica-se que  foram elencadas as informações classificadas dos períodos anuais de 2013 a 2021,  informações classificadas antes de 2013, bem como informações desclassificadas de 30-4/2018 a 30/4/2019 e de 1/6/2019 a 31/5/2020  (peça 50) .
29.	As tabelas de relação de despesas classificadas estão listadas por períodos semestrais imediatamente anteriores com identificação por código - CDIC (Código de Indexação de Documento que contém Informação Classificada) , data de produção da informação, data de classificação e data de previsão de encerramento da classificação do sigilo (peças 53-55) , o que corresponde a especificação do art. 29 e 31 do Decreto 7.724/2012.
30.	Ocorre que ao desclassificar a informação, as despesas, que, a partir do termo final da classificação deveriam estar detalhadas e publicizadas, passam a compor tabelas de despesas desclassificadas com os mesmos campos das despesas classificadas, com a inserção do campo Órgão/Unidade, em que passam a contar com a unidade executora subordinada à SA/PR (peças 51-52) . 
31.	Embora possa ser possível ao cidadão correlacionar determinada informação anteriormente classificada com a correspondente informação desclassificada, na medida em que as tabelas desses dois tipos de informações contêm o código de identificação, não é possível identificar a qual processo desclassificado corresponde determinado gasto, e nem mesmo identificar as naturezas das despesas. Também não há indicação do caminho (link) , ou explicitação de como pode ser acessado o detalhamento de determinada despesa arrolada nas tabelas de despesas desclassificadas. Não há hiperlinks de forma a correlacionar as despesas sigilosas e as desclassificadas com a respectiva página de transparência do Poder Executivo Federal e vice-versa.
32.	 Ademais, determinada despesa classificada como sigilosa na página da transparência governamental, a exemplo no extrato do CPGF, não remete o usuário à despesa classificada nas listagens constantes das informações classificadas e desclassificadas da página da Presidência da República (www.gov.br/secretariageral/pt-br/acesso-a-informacao/informacoes-classificadas) .
33.	Dessa forma as despesas classificadas no modo que estão atualmente dispostas na página de Acesso à Informação da Presidência da República não se adequam aos requisitos do governo digital para a transparência das informações sobre despesas públicas.
34.	Da mesma forma, as despesas desclassificadas constantes da página da Presidência não remetem à respectiva página de transparência, impossibilitando a correlação entre a natureza, valor e data da execução da despesa constante na página da transparência com a despesa desclassificada listada em determinado semestre. 
Despesas de CPGF da Vice-Presidência da República
35.	Quanto a autonomia da Vice-Presidência da República, verifica-se que na alteração promovida pelo Acórdão 538/2021-TCU-Plenário, relator Ministro Augusto Nardes, não houve determinação destinada àquele órgão. No entanto, o Chefe de Gabinete da Vice-Presidência da República foi notificado do teor do Acórdão Ofício 13820/2021-TCU/Seproc, de 25/3/2021 (peça 16) .
36.	Registra-se que não foi localizada planilha comparativa das principais despesas da Vice-Presidência dos mandatos já encerrados, bem como listagem de despesas classificadas e desclassificadas, consoante mandamento do art. 45, do Decreto 7.724/2012: 
Art. 45.  A autoridade máxima de cada órgão ou entidade publicará anualmente, até o dia 1° de junho, em sítio na Internet:
I - rol das informações desclassificadas nos últimos doze meses;
II - rol das informações classificadas em cada grau de sigilo, que deverá conter:
a) código de indexação de documento; 
b) categoria na qual se enquadra a informação; 
c) indicação de dispositivo legal que fundamenta a classificação; e
 	d) data da produção, data da classificação e prazo da classificação.
37.	A execução das despesas com CPGF da vice-presidência são executadas pelo Gabinete da Vice-Presidência da República (órgão 60000) . Consoante extrato do CPGF do período de janeiro a dezembro de 2021 (peça 58) , de um total de R$1.007.696,62 as despesas classificadas como sigilosas perfizeram o montante de R$ 996.176,79, equivalentes a 98,86% das despesas realizadas. Da mesma forma que na Presidência da República as despesas sigilosas com CPGF da Vice-Presidência estão totalizadas por mês, não havendo detalhamento por evento.
38.	Conclui-se que a divulgação das despesas com gastos do CPGF da Vice-Presidência, padecem das mesmas deficiências de transparência quanto aos gastos de mandatos já encerrados da Presidência da República.
Conclusão
39.	Verifica-se que não foi dado pleno cumprimento à determinação ora examinada, posto que não há detalhamento das principais despesas de mandat		os anteriores, de forma a ser possível ao interessado no acompanhamento das despesas públicas, correlacionar os principais gastos da planilha consolidada por natureza de despesa com o respectivo detalhamento das despesas desclassificadas efetuadas em cada natureza de cada mandato.
40.	Ante exposto a determinação deve ser considerada em implementação, visto que, apesar do cumprimento formal de divulgação da informação, as informações disponibilizadas não atendem aos requisitos de utilidade e usabilidade, cabendo dar ciência à Presidência da República, nos moldes do art. 9º inciso I, da Resolução TCU 315/2020.
41.	Embora a deliberação ora monitorada não tenha sido dirigida diretamente ao Gabinete da Vice-Presidência, órgão que é responsável pelas medidas administrativas da Vice-Presidência, considera-se suficiente dar ciência àquele Gabinete (nos termos do art. 9º inciso II, da Resolução TCU 315/2020) sobre a necessidade de se dar a devida transparência às despesas desclassificadas de mandatos anteriores, consoante delineado na proposta de encaminhamento a seguir.
Proposta de encaminhamento
42.	Dar ciência à Secretaria de Administração da Presidência da República, com fundamento no art. 2º, inciso II, c/cart. 9º inciso I, da Resolução TCU 315/2020, de que a disponibilização em sítio eletrônico das informações desclassificadas ao final dos mandatos presidenciais, sem a respectiva correspondência dos lançamentos efetuados nos extratos de pagamento do CPGF,  bem como sem o correspondente detalhamento completo das despesas antes sigilosas na forma daquelas que são públicas nos extratos de pagamento do CPGF, não atende ao disposto no art. 37, e § 3º e 216, § 2º, da Constituição Federal, ao que dispõe o art. 24, § 2º, da Lei 12.527/2011, tampouco atende à determinação contida no item 9.1.1 do Acórdão 1154/2017-TCU-Plenário (relatoria Ministro Walton Alencar Rodrigues) , com redação do Acórdão 538/2021-TCU-Plenário (relatoria do Ministro Augusto Nardes) , bem como à jurisprudência desta Corte de Contas sobre Transparência ativa (Acórdão 1832/2018-TCU-Plenário, relator Ministro Augusto Nardes, Acórdão 2512/2018-TCU-Plenário, relator Ministro Augusto Sherman Cavalcanti,  Acórdão 798/2020-TCU-Plenário, de relatoria do Ministro Aroldo Cedraz. Acórdão 878/2022-TCU-Plenário, relator Ministro Benjamin Zymler) , o que poderá ensejar a aplicação de multa aos responsáveis; e
43.	Dar ciência ao Gabinete da Vice-Presidência, no art. 2º, inciso II, c/c cart. 9º inciso II, da Resolução TCU 315/2020, de que a ausência de divulgação em sítio eletrônico ao final dos mandatos presidenciais, das despesas desclassificadas da Vice-Presidência da República, sem a respectiva correspondência dos lançamentos efetuados nos extratos de pagamento do CPGF,  bem como sem o correspondente detalhamento completo das despesas antes sigilosas na forma daquelas que são públicas nos extratos de pagamento do CPGF, e ainda a ausência da tabela consolidada discriminando os gastos por natureza de despesa dos mandatos anteriores, também  sem a respectiva correspondência dos lançamentos efetuados nos extratos de pagamento do CPGF,  contraria o disposto no art. 37, e § 3º e 216, § 2º, da Constituição Federal, ao que dispõe o art. 24, §4º da Lei 12.527/2011, ao determinado no item 9.1.1 do Acórdão 1154/2017-TCU-Plenário (relatoria Ministro Walton Alencar Rodrigues) , com redação do Acórdão 538/2021-TCU-Plenário (relatoria do Ministro Augusto Nardes) , bem como à jurisprudência desta Corte de Contas sobre Transparência ativa bem como à jurisprudência desta Corte de Contas sobre Transparência ativa (Acórdão 1832/2018-TCU-Plenário, relator Ministro Augusto Nardes, Acórdão 2512/2018-TCU-Plenário, relator Ministro Augusto Sherman Cavalcanti,  Acórdão 798/2020-TCU-Plenário, de relatoria do Ministro Aroldo Cedraz. Acórdão 878/2022-TCU-Plenário, relator Ministro Benjamin Zymler) .
III.2 Determinação monitorada
9.1.2. Publique, tão logo sejam realizadas, as informações relativas das despesas com cartões de pagamento do Governo Federal para aquisição de gêneros alimentícios e materiais de higiene e limpeza, fornecimento de alimentação e hospedagem e locação de meios de transporte, que não impactem em risco à segurança do Presidente e Vice-Presidente da República e respectivos cônjuges e filhos (as) , em atendimento ao que dispõe o art. 24, § 2º, da Lei 12.527/2011;
	Situação que levou à proposição da deliberação do item 9.1.2 do acórdão 
44.	A proposição da deliberação originária decorreu do entendimento de que  não se vislumbrou risco de segurança inerente as pessoas da PR na divulgação das despesas com gêneros alimentícios e materiais de higiene e limpeza, tendo em vista que esses materiais são adquiridos em farmácias e supermercados de grande circulação, ou seja, não se tratando de produtos de cunho pessoal que pudessem ensejar qualquer tipo de risco à pessoa, bem como promover uma situação de constrangimento à vida privada, honra e imagem da pessoa.
45.	Também não foi vislumbrado mitigação de eventual risco à segurança com a não divulgação das despesas de fornecimento de alimentação, hospedagem e locação de meios de transporte (despesas envolvendo a logística da missão) , posto que: a) as informações só seriam divulgadas após a realização da viagem; e b) haveria cotidianamente extensa divulgação nos meios de comunicação de toda agenda presidencial, inclusive com apresentação das imagens dos hotéis e locais de reuniões oficiais, tanto no Brasil quanto em viagens ao exterior. 
46.	A redação original foi alterada pelo Acórdão 538/2021-TCU-Plenário relator Ministro Augusto Nardes, que, ao ponderar em seu Voto sobre as hipóteses de risco à segurança do Presidente, Vice-Presidente e seus familiares (citadas nos itens 3-5  supra) , decidiu por ajustar a redação do item 9.1.2, inserindo a expressão "que não impactem em risco à segurança do Presidente e Vice-Presidente da República e respectivos cônjuges e filhos", pois entendeu que em relação às informações afetas ao mandato que não tenham o condão de colocar em risco a segurança das autoridades, seja em relação à aquisição de insumos ou da realização de serviços, deverá ser dada publicidade automática, com base no art. 24, §4º, da Lei 12.527/11, uma vez transcorrido o prazo de classificação ou consumado o evento que defina o seu termo final (consoante parágrafo 37 do Voto do relator reproduzido no item 5 supra) . 
	Providências adotadas e comentários dos gestores
47.	Não houve resposta à notificação do Acórdão 538/2021-TCU-Plenário (relatoria do Ministro Augusto Nardes) , constante do Ofício 13793/2021, de 29/3/2021 (peça 15) , embora a SA/PR tenha tido conhecimento do seu teor (peça 18) .
48.	Posteriormente, em resposta à diligência promovida em abril de 2022, o Secretário Especial de Administração da Presidência da República registrou que: 
conforme a manifestação técnica do Gabinete de Segurança Institucional (GSI/PR) , constante do anexo OFÍCIO Nº 54/2022/CGIN/DGES/SE/GSI/PR (3336795) , o qual versa sobre os riscos à segurança do Presidente e Vice-Presidente da República e respectivos cônjuges e filhos (as) na publicação de despesas efetuadas por meio de cartões de pagamento do Governo Federal, não se verificou pelo referido órgão de segurança institucional a minoração ou atenuação de riscos aptas a ensejar a publicação das despesas em questão no curso do atual mandato presidencial.
49.	Por sua vez, o Secretário Executivo do Gabinete de Segurança Institucional da Presidência da República, no citado expediente conclui que (peça 47) :
que devem ser preservadas todas as informações que puderem colocar em risco a segurança do Presidente, Vice-Presidente da República e familiares, recomendando-se que continuem sob sigilo, especialmente, as despesas realizadas com Cartão Corporativo do Governo Federal (CPGF) com alimentação, higiene e limpeza, transporte e hospedagem, destinadas às referidas autoridades, seus familiares e suas equipes de segurança, pois, conforme o acima exposto, podem comprometer as atividades de segurança de competência deste Órgão.
49.1	Assevera ainda que: 
 A divulgação de dados detalhados, que possam indicar hábitos e atividades envolvendo direta ou indiretamente uma autoridade, pode acarretar graves consequências, como as abaixo, entre outras:
a. atentados por infiltração de pessoas em rotinas nas áreas residenciais e de trabalho; 
b. sabotagem nos meios de transporte utilizados; 
c. adulteração dos alimentos nos locais de confecção ou depósitos de fornecedores; e
d. atos de terrorismo em locais de hospedagem e trabalho.
49.2 	Cita ainda que o detalhamento das despesas pode revelar informações que sirvam a possíveis ações adversas contra autoridades, e podem levar a anulação das medidas destinadas a impedir, prevenir, obstruir ações potencialmente danosas, tais como as informações sobre:  
a. os dados de empresa que rotineiramente preste serviços nos Palácios Presidenciais e Residências Oficiais, tais como limpeza, buffet, vigilância, jardinagem etc., independentemente de mandato eletivo em que ocorreu, podem ser explorados para persuadir ou coagir os funcionários a fornecerem informações valiosas ou mesmo infiltrar agentes adversos, com consequências danosas de alto risco; 
b. detalhes de despesas realizadas com o aluguel de veículos para uso das autoridades, mormente quando fora de sua sede, permitem acesso a valiosas informações, como tipo de blindagem dos veículos; motoristas preferenciais; e equipamentos e armamentos normalmente embarcados. Tais informações, de posse de possíveis agressores, permitirão o planejamento detalhado de ações antagônicas;
 c. da mesma forma, há que se ressaltar que mesmo as mais singelas informações podem trazer vantagens a potenciais agressores, como detalhes de despesas com: pagamento de pedágios, que podem dar a conhecer itinerários frequentes; hospedagem, que podem identificar o efetivo e os locais de repouso do pessoal envolvido na segurança e/ou apoio; restaurantes, que expõem hábitos alimentares e locais e horários preferidos de refeições; diárias e passagens, que possibilitam levantar nomes e efetivo de seguranças; aquisição de combustível, que permite inferir a autonomia dos veículos e ações para adulterar o combustível nos locais frequentes de abastecimento; e 
d. como último exemplo, a revelação dos locais comumente utilizados pela Presidência da República para adquirir suprimentos em geral de manutenção das residências e itens de alimentação das autoridades ou de auxiliares, por intermédio de agentes supridos via CPGF, permite que os locais de compra e rotinas sejam conhecidos e os gêneros alimentícios sejam manipulados por possíveis agressores.
	Análise
50. A instrução anterior, ante a ausência de informações relativas ao cumprimento da determinação, foi proposta diligência para que os responsáveis no presente processo se manifestassem sobre a matéria, notadamente sobre o posicionamento da equipe de auditoria recentemente realizada nos gastos do CPGF (TC Processo 012.915/2021-1) , uma vez que o entendimento desta unidade técnica é de que:
a) 	Despesas com estadias em viagens (oficiais ou não) , com aquisição de materiais de limpeza e higiene; gêneros alimentícios em grandes estabelecimentos (supermercados) ; dentre outras com menor grau de materialidade, não merecem o grau de sigilo reservado, uma vez que a sua divulgação não ofereceria riscos de segurança ao rol de pessoas elencadas no §2º do art. 24 da LAI e no art. 6º da Portaria- GSI 37/2012;
b) .			Em relação às viagens oficiais, não haveria mais risco em divulgar as informações das despesas envolvendo a logística da missão (estadia, locação de veículos, alimentação, administração e suporte etc.) , pois as informações só seriam divulgadas após a realização da viagem, não prejudicando planos ou operações de segurança das Forças Armadas para o Presidente e nessas viagens.
51.	Na mesma assentada, considerando que a Resolução TCU 315/2020 veda a reiteração de determinações expedidas pelo TCU, e considerando que os exames da equipe de auditoria constataram ausência de divulgação de itens em que não caberia a chancela de sigilo, foi consignada proposta de ciência à SA/PR de que a forma de divulgação constatada pela citada auditoria não atenderia aos ditames do art. 24, § 2º, da Lei 12.527/2011, e ao teor da determinação contida no item 9.1.2 do Acórdão 1154/2017-TCU-Plenário, relatoria Ministro Walton Alencar Rodrigues.
52.	Consoante consulta realizada em 27/5/2022 permanece a situação de não divulgação de forma adequada das informações que não colocam em risco a segurança do Presidente e Vice-Presidente da República e de seus familiares, quer seja no sítio eletrônico da Secretaria-Geral da Presidência da República (https://www.gov.br/secretariageral/pt-br) , quer seja na página eletrônica de transparência. 
53.	Embora constatando-se do extrato de pagamentos do CPGF da Presidência da República que a maior parte dos valores das despesas permanece sendo classificada como sigilosa,  a verificação da regularidade ou não dessa classificação demandaria exame dos processos sigilosos originários, ou seja, implicaria em trabalhos de auditoria, e como já relatado,  recentemente foi finalizada a auditoria (após análise dos comentários dos gestores) , de gastos do CPGF TC Processo 012.915/2021-1, abrangendo o período de 1/1/2017 a 31/3/2021, sendo apreciada pelo TCU por meio do Acórdão 1179/2022-TCU-Plenário (SIGILOSO) , relator Ministro Antônio Anastasia.
54.	Na página de transparência, consultando o extrato do CPGF das despesas realizadas pela SA/PR, no período de janeiro a dezembro de 2021, verificou-se detalhamento de lançamentos de despesa em relação a aquisição de combustíveis, saque, e alguns poucos lançamentos relativos a lojas de departamento e comércios. Não foi possível identificar despesas com hospedagem e locação de veículos, fornecimento de alimentação, dentre outros. 
55.	Os principais montantes estão ainda classificados como sigilosos, o que indica que o entendimento do Chefe do GSI, de que haveria risco alto com a publicização desses gastos no decorrer do mandato está sendo seguido, à exceção das já mencionadas despesas de combustíveis.
56.	Observa-se ainda que na consulta na página da transparência, a ausência de remissão de uma despesa de uma página para outra, ou seja, não há remissão da página da presidência para o portal da transparência e vice-versa, prejudicando o entendimento sobre os montantes de despesas sigilosas, com os itens da tabela de informações classificadas.
57.	Quanto as informações classificadas, verificou-se que possuem a data de origem a data de classificação da informação, e o prazo final da classificação. Contudo, como registrado anteriormente, as despesas são identificadas apenas pelo código numérico. Não há também esclarecimento aos interessados sobre quais as naturezas de compras ou serviços foram objeto de classificação com grau de sigilo.
58.	Com relação às despesas da Vice-Presidência da República, embora haja uma maior variabilidade de destinatários das despesas, inclusive com painel de informações, não é possível aferir quais as naturezas de despesas são objeto de sigilo, e de consequência, se estão divulgadas todas as despesas cuja publicização não apresente risco à segurança do Presidente, Vice-Presidente e familiares. 
59.	Como já referenciado no item 37, não constam a listagem das despesas classificadas consoante o mandamento do art. 45, do Decreto 7.724/2012, e por conseguinte, dos detalhamentos sobre quais natureza de despesas estão classificadas e de como poderão ser acessadas ao final dos eventos/termos de classificação.
		Conclusão
60.		Conclui-se que a apresentação das informações disposta na página da Presidência e na página de transparência governamental não permitem aos interessados identificar quais as naturezas de despesas foram classificadas como sigilosas. Ademais, constata-se a necessidade de que as informações do CPGF dispostas na página de transparência permitam uma correlação com as informações classificadas e desclassificadas dispostas na página da Presidência.
61.	Destarte considera-se parcialmente implementada a determinação constante do serão evidenciadas por meio de ciência os aspectos de divulgação desconforme com a acessibilidade, utilidade e usabilidade das informações relativas as despesas dos mandatos correntes da Presidência e da Vice-Presidência da República.
	Proposta de encaminhamento
62.		Dar ciência à SA/PR, nos termos do art. 2º, inciso II, c/c art. 9º, inciso I, da Resolução TCU 315/2020, que não foi dada publicidade adequada às informações relativas às despesas classificadas realizadas com CPGF,  pois a ausência de correlação entre os itens das tabelas de despesas classificadas com as despesas sigilosas do extrato do CPGF, bem como a ausência de esclarecimento sobre quais as naturezas de despesas foram classificadas e como o usuário poderá acessar o seu detalhamento após a desclassificação, não atende a transparência ativa que deve reger as informações governamentais, em consonância ao que dispõe o art. 24, § 2º, da Lei 12.527/2011, e que tal conduta também não atende à determinação contida no item 9.1.2 do Acórdão 1154/2017-TCU-Plenário (relatoria Ministro Walton Alencar Rodrigues) , com redação do Acórdão 538/2021-TCU-Plenário (relatoria do Ministro Augusto Nardes) , o que poderá ensejar a aplicação de multa aos responsáveis.
63.	Dar ciência, nos termos do art. 2º, inciso II, c/c art. 9º, inciso II, da Resolução TCU 315/2020, ao Gabinete da Vice-Presidência da República de que:
a) A ausência de divulgação das listagens de despesas classificadas e desclassificadas da Vice-Presidência, em sítio eletrônico, representa prejuízo à publicidade das informações governamentais e contraria o mandamento do art. 45, do Decreto 7.724/2012; e
b) a ausência de divulgação em sítio eletrônico das despesas da Vice-Presidência com a devida correlação entre os itens das tabelas de despesas classificadas com as despesas sigilosas do extrato do CPGF, bem como a ausência de esclarecimento sobre quais as naturezas de despesas foram classificadas e como o usuário poderá acessar o seu detalhamento após a desclassificação, não atende a transparência ativa que deve reger as informações governamentais, em consonância ao que dispõe o art. 24, § 2º, da Lei 12.527/2011, e que tal conduta também não atende à determinação contida no item 9.1.2 do Acórdão 1154/2017-TCU-Plenário (relatoria Ministro Walton Alencar Rodrigues) , com redação do Acórdão 538/2021-TCU-Plenário (relatoria do Ministro Augusto Nardes) , bem como à jurisprudência desta Corte de Contas sobre Transparência ativa bem como à jurisprudência desta Corte de Contas sobre Transparência ativa (Acórdão 1832/2018-TCU-Plenário, relator Ministro Augusto Nardes, Acórdão 2512/2018-TCU-Plenário, relator Ministro Augusto Sherman Cavalcanti,  Acórdão 798/2020-TCU-Plenário, de relatoria do Ministro Aroldo Cedraz. Acórdão 878/2022-TCU-Plenário, relator Ministro Benjamin Zymler) .
III.3 Determinação monitorada
9.1.3. publique, ao final dos mandatos presidenciais, a relação de todos os presentes recebidos e incorporados ao patrimônio da Nação.
	Situação que levou à proposição da deliberação do item 9.1.3 do acórdão 
64.	A determinação não foi proposta pela equipe de auditoria, mas sim incluída pelo relator, Ministro Walton Alencar Rodrigues, ao prolatar o Acórdão 1154/2017-TCU-Plenário, sob o contexto da necessidade de observância aos princípios da ampla publicidade da Lei 12.527/2011 (Lei de Acesso à Informação) ,  e de que interessa à população conhecer os presentes recebidos pelo mandatário da Nação no exercício do cargo presidencial, que, ao final, integram patrimônio público,  consoante o Parecer do Ministério Público junto ao TCU e Despacho do ministro relator, consignados nas peças 46-47 do TC Processo 023.480/2016-5. 
65.	Por sua vez, o relator do Acórdão 538/2021-TCU-Plenário, ministro Augusto Nardes, acompanhou os pareceres do titular da Serur e do Parquet especializado no sentido de manter a redação original do acórdão recorrido quanto a esse item, uma vez que não houve recurso dos interessados contra ela (peças 128-130 do TC Processo 023.480/2016-5) . 
	Providências adotadas e comentários dos gestores
66.	Não houve o atendimento à notificação do Acórdão 1154/2017-TCU-Plenário (relatoria Ministro Walton Alencar Rodrigues) , constante do Ofício 13793/2021, de 29/3/2021 (peça 15) , embora a SA/PR tenha tido conhecimento do seu teor (peça 18) , tendo a instrução anterior apontado que a análise do cumprimento da determinação prejudicada ante a ausência de elementos para aferir o grau de implementação. 
67.	Posteriormente, em resposta a diligência promovida pelo TCU em abril de 2022 a SA/PR, por meio do Ofício 267/2022/SA/SG/SG/PR, de 4/5/2022, registra que (p.2, peça 46) : 
a planilha com os presentes recebidos e incorporados ao patrimônio da União, ao término do mandato presidencial, encontra-se disponível para consulta pública no link https://www.gov.br/secretariageral/pt-br/acesso-a-informacao/presentes-incorporados-ao-patrimonioda-uniao/Presentes_ex_Presid_Temer.pdf, situado na seção 'Presentes incorporados ao patrimônio da União', do sítio internet da Secretaria-Geral da Presidência da República; 
	Análise
68.	Em consulta realizada em 24/5/2022 e 30/5/2022, verificou-se que o link apresentado remete a uma listagem com 57 itens elencados como "Relação presentes localizados/incorporados ex-presidente Temer", contendo a descrição detalhada dos bens e sua origem, data do recebimento do presente, foto e valor estimado (peça 59) .  
69.	O acesso é realizado na página de Acesso à Informação > Presentes incorporados ao patrimônio da União Presentes recebidos em mandatos presidenciais anteriores e incorporados ao patrimônio da União - Português (Brasil) (www.gov.br) . No entanto, no que pese o título constante nessa página de acesso (atualizada em : "Presentes recebidos em mandatos presidenciais anteriores e incorporados ao patrimônio da União", há somente um mandato listado: " Presentes recebidos no mandato do ex-Presidente Michel Temer"
70.	Ante aos dados disponíveis vislumbra-se que a situação comporta duas possibilidades:
71.	Que a interpretação do comando da determinação pela SA/PR se deu de forma literal e restritiva, contemplando apenas o período de exercício do último Presidente da República: considerando que o primeiro item registrado data de 23/8/2016 (item 29 -Relógio de Mesa) , dentro do período de exercício interino do Presidente Michel Temer (12/5 a 30/8/2016) , exercido definitivamente de 31/8/2016 a 31/12/2018, após a confirmação do impedimento da ex-Presidente Dilma Roussef pelo Senado Federal; ou;
72.	Que a SA/PR pretende complementar as informações disponibilizadas com os dados dos demais períodos de mandatos presidenciais, haja vista o que sugere o texto inicial da página: "presentes recebidos em mandatos presidenciais anteriores", o que se coaduna com o alcance mais amplo da determinação.
73.	Destarte, considerando que a determinação aparenta estar em cumprimento no sentido mais amplo, isto é, com expectativa de inserção de novas listagens contemplando os bens incorporados ao patrimônio da União decorrentes de presentes recebidos de Presidentes anteriores, ainda que cumprindo parcialmente seus mandatos, e não havendo nenhum fato indicando o contrário, a medida deve ser considerada em implementação, não se afigurando necessidade de nova intervenção do TCU.  
74.	Quanto ao acervo de presentes eventualmente recebidos pelos Vice-Presidentes anteriores, entende-se que o encaminhamento da deliberação que vier a ser proferida (acompanhada do relatório e voto) , será suficiente para que o Gabinete da Vice-Presidência da República adote as medidas para dar a devida transparência à informação sobre existência (e respectiva descrição) ou inexistência desses bens. 
		Conclusão 
75.	Considerar em implementação a determinação constante do Item 9.1.3 do Acórdão 1154/2017-TCU-Plenário (relatoria Ministro Walton Alencar Rodrigues) , e ante os indícios que a decisão caminha para seu pleno cumprimento e não havendo urgência no tratamento, não há medidas adicionais a propor, nos termos do art.16, inciso II, da Resolução TCU 315/2020. 
	Proposta de encaminhamento
	Considerar em implementação a determinação constante do Item 9.1.3 do Acórdão 1154/2017-TCU-Plenário, relator Ministro Walton Alencar Rodrigues.
IV. CONCLUSÃO
76.	Os elementos obtidos em atendimento à notificação do Tribunal, em conjunto com aqueles disponíveis no sistema de gestão processual do TCU, permitem formar convicção quanto ao grau de atendimento às determinações do Acórdão 1154/2017-TCU-Plenário (relatoria Ministro Walton Alencar Rodrigues) , alterado pelo 	Acórdão 538/2021-TCU-Plenário (relatoria do Ministro Augusto Nardes) , o qual foi o seguinte:
	Deliberação                                                         (item do Acórdão 1154/2017-TCU-Plenário) 
	Grau de implementação das determinações  

	Item 9.1.1. (item III.1 da instrução) 
	Parcialmente implementada

	Item 9.1.2. (item III.2. da instrução) 
	Parcialmente implementada

	Item 9.1.3. (item III.3. da instrução) 
	Em implementação

77.	Relativamente ao item 9.1.1 do Acórdão 1154/2017-TCU-Plenário (relatoria Ministro Walton Alencar Rodrigues) , alterado pelo Acórdão 538/2021-TCU-Plenário (relatoria do Ministro Augusto Nardes) , verificou-se a necessidade de que a SA/PR aprimore a forma de apresentação das informações publicadas,  para dar pleno cumprimento à determinação, de forma a que as informações desclassificadas (as reservadas que atingiram o seu termo ao final do mandato) , sejam publicadas com o detalhamento necessário, e que sejam disponibilizadas nas páginas de transparência e acesso à informação de modo que o usuário acesse informações detalhadas de forma completa e fácil, bem como que sejam disponibilizados mecanismos que permitam a extração e cruzamento de dados. 
78.	No mesmo sentido entendeu-se suficiente dar ciência ao Gabinete da Vice-Presidência da República, nos termos do art. 9º, inciso I, da Resolução 315/2020, pois este é o órgão responsável pelas ações administrativas da Vice-Presidência, ao qual não foi diretamente dirigida a determinação monitorada, inobstante a Vice-Presidência tenha sido cientificada das deliberações deste TCU (item III.1 desta instrução. 
79.	Quanto ao 9.1.2 do Acórdão 1154/2017-TCU-Plenário (relatoria Ministro Walton Alencar Rodrigues) , alterado pelo Acórdão 538/2021-TCU-Plenário (relatoria do Ministro Augusto Nardes) , considerando a vedação imposta pela Resolução TCU 315/2020, no sentido de não mais ser permitida a reiteração de determinações expedidas pelo TCU e à vista do trabalho de auditoria realizado por esta unidade técnica (TC Processo 012.915/2021-1, julgado pelo Acórdão 1179/2022-TCU-Plenário (SIGILOSO) , relator Ministro Antônio Anastasia, na Sessão de 25/5/2022) , o qual contemplou o assunto de classificação de informações,  manifestamo-nos no sentido de que seja dada ciência à SA/PR das impropriedades relativas à forma de divulgação das despesas classificadas e desclassificadas do Cartão de Pagamento do Governo Federal (subitem III.2 desta instrução) .
80.	Da mesma forma do subitem III.1 desta instrução, considerando que não houve manifestação do Gabinete da Vice-Presidência da República, que embora tenha sido cientificado das deliberações em exame, não foi objeto de endereçamento específico, foi proposta ciência sobre as irregularidades observadas, nos termos do art. 9º, inciso I, da Resolução 315/2020. 
81.	A determinação 9.1.3 foi considerada em implementação, haja vista a página de transparência da Presidência da República conter apenas o acervo do mandato do ex-Presidente Michel Temer, não sendo propostas medidas adicionais, pois considerou-se suficiente o encaminhamento da deliberação que vier a ser proferida à Secretaria de Administração da Presidência da República e ao Gabinete da Vice-Presidência da República, nos termos do art.16, inciso II, da Resolução TCU 315/2020 (Item III.3 desta instrução) .
82.	O benefício estimado deste processo de monitoramento é contribuir para a efetividade das determinações expedidas no Acórdão 1154/2017-TCU-Plenário (relatoria Ministro Walton Alencar Rodrigues) , alterado pelo 	Acórdão 538/2021-TCU-Plenário (relatoria do Ministro Augusto Nardes) , de modo que seu benefício potencial, registrado no processo originário (TC Processo 023.480/2016-5) - aumento da transparência dos gastos públicos e da expectativa de efetividade das ações de controle externo se torne efetivo. 
83.	Cabe ainda comunicar ao Senado Federal, sobre a decisão que vier a ser proferida, em razão de que a auditoria para avaliar a regularidade dos gastos realizados com Cartões de Pagamento do Governo Federal (CPGF) , que resultou nas determinações ora monitoradas, subitens 9.1.1 a 9.1.3 do Acórdão 1154/2017-TCU-Plenário (relatoria Ministro Walton Alencar Rodrigues) , com redações do Acórdão 538/2021-TCU-Plenário (relatoria do Ministro Augusto Nardes) , ter sido realizada em atendimento à Solicitação do Senado Federal (TC Processo 016.185/2016-1) .
84.	Também deve ser comunicada a Procuradoria da República no DF, que, por intermédio do Ofício 2899/2022-AC - 22º OFÍCIO - PR/DF, de 28/4/2022 (peça 2) , requereu que o tribunal informe sobre início do monitoramento do TC Processo 023.480/2016-5, para subsidiar a instrução do IC 1.16.000.001040/2020-13, instaurado com o fim de apurar suposta irregularidade quanto à falta de transparência nos gastos de cartão corporativo na Presidência da República, a partir de 2016 (TC Processo 007.785.2022-4) .
V. PROPOSTA DE ENCAMINHAMENTO
85.	Diante do exposto, submetem-se os autos ao Gabinete do relator, Ministro Walton Alencar Rodrigues, propondo:
a) considerar como parcialmente implementada a determinação consubstanciada no item 9.1.1 do Acórdão 1154/2017-TCU-Plenário (relatoria Ministro Walton Alencar Rodrigues) , com redação do Acórdão 538/2021-TCU-Plenário (relatoria do Ministro Augusto Nardes) ;
b) considerar como parcialmente implementada a determinação consubstanciada no item 9.1.2 do Acórdão 1154/2017-TCU-Plenário (relatoria Ministro Walton Alencar Rodrigues) , com redação do Acórdão 538/2021-TCU-Plenário (relatoria do Ministro Augusto Nardes) ;
c) considerar em implementação a determinação consubstanciada no item 9.1.3 do Acórdão 1154/2017-TCU-Plenário (relatoria Ministro Walton Alencar Rodrigues) , sem proposta de medidas adicionais, nos termos do art.16, inciso II, da Resolução TCU 315/2020. 
d) com fundamento nos termos do art. 2º, inciso II, c/c art. 9º, inciso I, da Resolução-TCU 315, de 2020, dar ciência à Secretaria Especial de Administração da Presidência da República (SA/PR) que:
d.1) a ausência de divulgação em sítio eletrônico ao final dos mandatos presidenciais, das despesas desclassificadas da Vice-Presidência da República, sem a respectiva correspondência dos lançamentos efetuados nos extratos de pagamento do CPGF,  bem como sem o correspondente detalhamento completo das despesas antes sigilosas na forma daquelas que são públicas nos extratos de pagamento do CPGF, e ainda a ausência da tabela consolidada discriminando os gastos por natureza de despesa dos mandatos anteriores, também  sem a respectiva correspondência dos lançamentos efetuados nos extratos de pagamento do CPGF,  contraria o disposto no art. 37, e § 3º e 216, § 2º, da Constituição Federal, ao que dispõe o art. 24, §4º da Lei 12.527/2011, ao determinado no item 9.1.1 do Acórdão 1154/2017-TCU-Plenário (relatoria Ministro Walton Alencar Rodrigues) , com redação do Acórdão 538/2021-TCU-Plenário (relatoria do Ministro Augusto Nardes) , bem como à jurisprudência desta Corte de Contas sobre Transparência ativa bem como à jurisprudência desta Corte de Contas sobre Transparência ativa (Acórdão 1832/2018-TCU-Plenário, relator Ministro Augusto Nardes, Acórdão 2512/2018-TCU-Plenário, relator Ministro Augusto Sherman Cavalcanti,  Acórdão 798/2020-TCU-Plenário, de relatoria do Ministro Aroldo Cedraz. Acórdão 878/2022-TCU-Plenário, relator Ministro Benjamin Zymler) ;
d.2) a ausência de divulgação das listagens de despesas classificadas e desclassificadas da Vice-Presidência, em sítio eletrônico, representa prejuízo à publicidade das informações governamentais e contraria o mandamento do art. 45, do Decreto 7.724/2012; e
d.3) a ausência de divulgação em sítio eletrônico das despesas da Vice-Presidência com a devida correlação entre os itens das tabelas de despesas classificadas com as despesas sigilosas do extrato do CPGF, bem como a ausência de esclarecimento sobre quais as naturezas de despesas foram classificadas e como o usuário poderá acessar o seu detalhamento após a desclassificação, não atende a transparência ativa que deve reger as informações governamentais, em consonância ao que dispõe o art. 24, § 2º, da Lei 12.527/2011, e que tal conduta também não atende à determinação contida no item 9.1.2 do Acórdão 1154/2017-TCU-Plenário (relatoria Ministro Walton Alencar Rodrigues) , com redação do Acórdão 538/2021-TCU-Plenário (relatoria do Ministro Augusto Nardes) , bem como à jurisprudência desta Corte de Contas sobre Transparência ativa bem como à jurisprudência desta Corte de Contas sobre Transparência ativa (Acórdão 1832/2018-TCU-Plenário, relator Ministro Augusto Nardes, Acórdão 2512/2018-TCU-Plenário, relator Ministro Augusto Sherman Cavalcanti,  Acórdão 798/2020-TCU-Plenário, de relatoria do Ministro Aroldo Cedraz. Acórdão 878/2022-TCU-Plenário, relator Ministro Benjamin Zymler) .
e) encaminhar o acórdão que vier a ser proferido, acompanhado do voto e do relatório que o fundamentarem:
e.1) à Secretaria de Administração da Presidência da República e ao Gabinete da Vice-Presidência da República;
e.2) ao Senado Federal, em razão de que a auditoria para avaliar a regularidade dos gastos realizados com Cartões de Pagamento do Governo Federal (CPGF) , ter sido realizada em atendimento à Solicitação do Senado Federal (TC Processo 016.185/2016-1) ;
e.3) à Procuradoria da República no DF, para subsidiar a instrução do IC 1.16.000.001040/2020-13, em atenção a solicitação constante do Ofício 2899/2022-AC - 22º OFÍCIO - PR/DF, de 28/4/2022 (TC Processo 007.785.2022-4) .
f) com fundamento no art. 169, inc. I, do Regimento Interno do TCU c/c o art. 5º, inc. II, da Portaria-Segecex 27/2009 (Padrões de Monitoramento) , encerrar e apensar definitivamente os presentes autos de monitoramento ao processo TC Processo 023.480/2016-5.

não há

Não atuou.

AUDITORIA. REGULARIDADE DOS GASTOS REALIZADOS COM CARTÕES DE PAGAMENTO DO GOVERNO FEDERAL (CPGF). PERÍODO DE 2012 A 2016. RECOMENDAÇÕES. DETERMINAÇÕES. MONITORAMENTO. MEDIDAS MONITORADAS APENAS PARCIALMENTE IMPLEMENTADAS. NOVA DETERMINAÇÃO. CIÊNCIA.

MONITORAMENTO (MON)

Secretaria de Controle Externo da Administração do Estado (SecexAdmin).

Trata-se de monitoramento das determinações proferidas por meio do Acórdão 1154/2017-TCU-Plenário, de minha relatoria, com redação alterada, em sede de pedido de reexame, pelo Acórdão 538/2021-TCU-Plenário, da relatoria do E. Ministro Augusto Nardes, nos quais se deliberou acerca da auditoria realizada para verificar a regularidade nos gastos efetuados por meio de Cartões de Pagamento do Governo Federal (CPGF) .
No momento, são analisadas as determinações dirigidas à Secretaria de Administração da Presidência da República (SA/PR) , a seguir transcritas:
9.1.1  publique, ao final dos mandatos presidenciais, em atendimento ao que dispõe o art. 24, §2º da Lei 12.527/2011, as despesas de caráter reservado da Presidência e Vice-Presidência da República em sítio eletrônico, com detalhamento das principais despesas desses órgãos, mantendo a divulgação de tabela consolidada discriminando os gastos por natureza de despesa, com exceção daquelas que possam colocar em risco a segurança do Presidente e Vice-Presidente da República eleitos para novo mandato e respectivos cônjuges e filhos (as) , devendo, neste caso, promover a devida justificativa no processo;
9.1.2. publique, tão logo sejam realizadas, as informações relativas das despesas com cartões de pagamento do Governo Federal para aquisição de gêneros alimentícios e materiais de higiene e limpeza, fornecimento de alimentação e hospedagem e locação de meios de transporte, que não impactem em risco à segurança do Presidente e Vice-Presidente da República e respectivos cônjuges e filhos (as) , em atendimento ao que dispõe o art. 24, § 2º, do da Lei 12.527/2011;
9.1.3. publique, ao final dos mandatos presidenciais, a relação de todos os presentes recebidos e incorporados ao patrimônio da Nação.
II
Alinho-me, em termos gerais, à proposta de encaminhamento da Secretaria de Controle Externo da Administração do Estado (SecexAdministração) e incorporo suas análises às minhas razões de decidir.
Mediante os Acórdãos já citados, foram expedidas determinações à Secretaria de Administração da Presidência da República (SA/PR) , à Agência Brasileira de Inteligência (ABIn) e ao Departamento da Polícia Federal (DPF) . Contudo, o monitoramento das determinações dirigidas aos dois últimos órgãos está a cargo da Secex Defesa (TC Processo 002.268/2022-1) .
Assim, passo a analisar cada uma das determinações dirigidas à SA/PR.
II.1
Em relação ao subitem 9.1.1, a determinação foi que, ao final dos mandatos presidenciais, as despesas de caráter reservado da Presidência e Vice-Presidência da República, fossem publicadas em sítio eletrônico.
Como bem destacou a unidade técnica, embora tenha sido formalmente atendida a determinação - uma vez que publicadas, após o término dos mandatos, as despesas outrora de caráter reservado -, não houve o pleno cumprimento da determinação, em razão de não haver detalhamento das referidas despesas, ou endereçamento (link) que encaminhe o usuário à descrição completa dos dados.
A jurisprudência desta Corte é firme no sentido de que não basta o atendimento formal à divulgação de informações, mas é imprescindível que tais informações sejam dotadas de atributos de qualidade de modo a serem úteis aos principais usuários.
Desse modo, convém dar ciência à SA/PR de que a disponibilização em sítio eletrônico das informações com classificação de sigilo modificada ao final dos mandatos presidenciais, sem o correspondente detalhamento completo das despesas antes sigilosas, não atende à determinação monitorada. 
Ainda sobre essa determinação, a SecexAdministração propõe dar ciência ao Gabinete da Vice-Presidência acerca do descumprimento da determinação em análise, no que tange às despesas da Vice-Presidência da República com classificação de sigilo modificada.
Ocorre que as determinações ora monitoradas, embora tenham mencionado a Vice-Presidência, foram direcionadas exclusivamente à SA/PR. Sendo assim, ao invés de dar ciência ao Gabinete da Vice-Presidência, tenho por apropriado a realização de nova determinação, dessa vez corretamente dirigida ao referido órgão, a fim de justificar, em caso de eventual descumprimento, a imposição de multa. Adotarei o mesmo entendimento para todas as determinações. 
II.1
No que concerne ao subitem 9.1.2, que determinou a publicação, tão logo sejam realizadas, das informações relativas às despesas com CPGF para aquisição de gêneros alimentícios e materiais de higiene e limpeza, fornecimento de alimentação e hospedagem e locação de meios de transporte, a determinação não foi plenamente atendida. 
A referida determinação limitou a obrigatoriedade de divulgação às despesas que não resultem em risco à segurança do Presidente e do Vice-Presidente. Porém, a não divulgação seria em caráter excepcional, nos casos de comprovado risco à segurança. 
Contudo, o entendimento do Secretário Executivo do Gabinete de Segurança Institucional da Presidência da República (SGI) é no sentido de que basicamente todas as despesas realizadas por meio do CPGF com alimentação, higiene e limpeza, transporte e hospedagem devem continuar sob sigilo, uma vez que podem colocar em risco a segurança do Presidente, Vice-Presidente e familiares.
Em resumo, lista os seguintes riscos:
A divulgação de dados detalhados, que possam indicar hábitos e atividades envolvendo direta ou indiretamente uma autoridade, pode acarretar graves consequências, como as abaixo, entre outras:
a. atentados por infiltração de pessoas em rotinas nas áreas residenciais e de trabalho; 
b. sabotagem nos meios de transporte utilizados; 
c. adulteração dos alimentos nos locais de confecção ou depósitos de fornecedores; e
d. atos de terrorismo em locais de hospedagem e trabalho.
Na página de transparência, verificou-se o detalhamento apenas de lançamentos de despesa em relação à aquisição de combustíveis, a saques, e a alguns poucos lançamentos relativos a despesas em lojas de departamento e comércios. Não foi possível identificar despesas com hospedagem, locação de veículos e fornecimento de alimentação. 
Os principais montantes ainda estão classificados como sigilosos, o que indica que o entendimento do Chefe do GSI, de que haveria risco alto com a publicização desses gastos no decorrer do mandato, está sendo seguido, à exceção das despesas com combustíveis.
É certo que a determinação continha uma exceção que visava preservar a segurança institucional. Porém, o que se observa é a inversão do espírito da determinação, transformando em regra o que deveria ser exceção, visto que a maior parte dos valores das despesas permanece sendo classificada como sigilosa.
Contudo, a avaliação da correta oposição de sigilo a tais despesas exigiria um trabalho de auditoria que foge ao escopo desse monitoramento.
Não obstante, vislumbro oportunidade de melhorias na forma de divulgação das despesas com CPGF, até mesmo das sigilosas.
Quando as despesas forem classificadas, a divulgação das informações determinadas pela determinação monitorada deve ser feita, pelo menos, a nível de subelemento ("Natureza da Despesa Detalhada") conforme já é feito para os gastos feitos em mandatos já encerrados, como se vê na tabela abaixo, disponível no sítio da presidência[footnoteRef:2] () : [2:  https://www.gov.br/secretariageral/pt-br/acesso-a-informacao/informacoes-classificadas-e-desclassificadas/Gastos_CPGF___Natureza_detalhada_2003_a_2018.pdf] 
	NATUREZA DA DESPESA DETALHADA
	Luiz Inácio Lula da Silva
 (1º mandato) 
	Luiz Inácio Lula da Silva
 (2º mandato) 
	Dilma Rousseff
 (1º mandato) 
	Dilma Rousseff e Michel Temer

	Total Geral
	R$ 22.752.879,67
	R$ 21.543.913,39
	R$ 23.400.809,45
	R$ 19.527.552,28

	3.3.90.39.80 - HOSPEDAGENS
	R$ 6.974.070,72
	R$ 13.009.562,70
	R$ 12.654.949,15
	R$ 7.357.964,40

	3.3.90.30.07 - GENEROS DE ALIMENTAÇÃO
	R$ 1.356.270,37
	R$ 2.899.732,94
	R$ 4.011.949,12
	R$ 4.002.552,24

	3.3.90.33.03 - LOCACAO DE MEIOS DE TRANSPORTE
	R$ 10.341.648,83
	R$ 834.072,96
	R$ 102.770,07
	R$ 0,00

	3.3.90.39.41 - FORNECIMENTO DE ALIMENTAÇÃO
	R$ 1.213.107,34
	R$ 2.390.439,28
	R$ 2.833.719,83
	R$ 2.633.676,67

	3.3.90.39.79 - SERV.DE APOIO ADMIN., TÉCNICO E OPERACIONAL
	R$ 306.871,68
	R$ 869.159,55
	R$ 2.109.814,26
	R$ 4.204.498,34

	3.3.90.39.58 - SERVIÇOS DE TELECOMUNICAÇÕES
	R$ 313.982,73
	R$ 404.303,06
	R$ 246.458,63
	R$ 151.904,51

	3.3.90.30.22 - MATERIAL DE LIMPEZA E PROD. DE HIGIENIZAÇÃO
	R$ 121.390,63
	R$ 231.990,97
	R$ 288.007,60
	R$ 202.470,52

	3.3.90.30.01 - COMBUSTIVEIS E LUBRIF. AUTOMOTIVOS
	R$ 203.507,61
	R$ 88.633,76
	R$ 188.908,38
	R$ 282.310,21

	3.3.90.39.14 - LOCAÇÃO BENS MOV. OUTR. NATUREZA E INTANGÍVEIS
	R$ 158.435,79
	R$ 236.037,75
	R$ 134.427,06
	R$ 12.210,00

	3.3.90.30.24 - MATERIAL P/MANUTENÇÃO DE BENS IMÓVEIS
	R$ 414.382,03
	R$ 15.628,31
	R$ 23.813,94
	R$ 10.057,47

	3.3.90.30.09 - MATERIAL FARMACOLOGICO
	R$ 46.481,41
	R$ 58.042,85
	R$ 184.557,94
	R$ 79.688,63

	3.3.90.30.21 - MATERIAL DE COPA E COZINHA
	R$ 72.798,08
	R$ 92.352,88
	R$ 98.763,23
	R$ 84.395,65

	DEMAIS
	R$ 1.229.932,45
	R$ 413.956,38
	R$ 522.670,24
	R$ 505.823,64

Como se vê, a divulgação de despesas classificadas, agrupadas a nível de "subelemento", em nada compromete a segurança das autoridades, pois não é suficiente para indicar "hábitos e atividades envolvendo direta ou indiretamente uma autoridade". 
Assim, deve-se determinar à SA/PR e ao Gabinete da Vice-Presidência que, no que se refere aos gastos relativos a materiais de higiene e limpeza, alimentação, hospedagem e locação de meios de transporte, divulguem, ao final de cada mês, o somatório das despesas classificadas do CPGF a nível de "subelemento da despesa", em tabela própria para isso. Quanto às despesas não classificadas como sigilosas. A divulgação deve ser imediata e completa, tal como constante na determinação ora monitorada. 
Além disso, mesmo em relação às despesas divulgadas, há falhas no procedimento. Foi verificada a ausência de correlação entre os itens das tabelas de despesas classificadas com as despesas sigilosas do extrato do CPGF, bem como a ausência de esclarecimento sobre quais as naturezas de despesas foram classificadas e como o usuário poderá acessar o seu detalhamento após a desclassificação. Assim, convém dar ciências das irregularidades encontradas, sem prejuízo da determinação acima explicitada. 
Feitas essas considerações, voto por que o colegiado acolha a proposta de acórdão que apresento.
TCU, Sala das Sessões, em 30 de novembro de 2022.
WALTON ALENCAR RODRIGUES 
Relator